---
title: "Evolución comparativa de la inflación en España "  #- título
date: 2023-12-19              #- ISO8601 YYYY-MM-DD format 
date-format: short
format: 
  revealjs:
    scrollable: true
    slide-level: 2
    height: 900
    width: 1600
    toc: false
    center-title-slide: true
    title-slide-attributes: #- atributos para la slide de titulo
      data-background-color: "#FF8DC"   #- color de R-ladies
    preview-links: auto  #- true: abre un iframe en lugar de abrir ventana
    link-external-newwindow: true
    transition: fade
    fontcolor: "#262d36"
    highlight-style: a11y
    code-line-numbers: true
    number-sections: false
    slide-number: c/t  
    incremental: false
    echo: false  
footer: |
  Slides hechas con [Quarto](https://quarto.org/) 
#theme: moon
---

# 1. Descripción general del trabajo: Datos, Metodología y Definiciones


```{r}
#- 0) Librerías utilizadas -------------------------------------------------------
library(tidyverse)
library(knitr)
library(kableExtra)
library(ggplot2)
library(ggthemes)
library(dplyr)
library(plotly)
library(openxlsx)
library(countrycode)
library(ggimage)
library(gganimate)
library(lubridate)
library(sf)
library(mapSpain)


```



# 2. Comparativa a nivel internacional

---

### 2.1 Comparación del IPC de España vs Otros países


```{r}

#- 2) Comparativa a nivel internacional ----------------------------------------

#- 2.1) Comparación IPC de España vs Otros países ----

#- Datos (Inflación de la OCDE)
url_inflacion <- "https://stats.oecd.org/sdmx-json/data/DP_LIVE/.CPI.../OECD?contentType=csv&detail=code&separator=comma&csv-lang=en"
ruta_inflacion <- "./datos/inflacion_ocde.csv"
curl::curl_download(url_inflacion, ruta_inflacion) # descargamos los datos

inflacion_orig <- readr::read_csv(ruta_inflacion)

#- Data munging 
inflacion <- inflacion_orig %>%
  filter(FREQUENCY == "A") %>%
  filter(MEASURE == "AGRWTH") %>%
  filter(SUBJECT == "TOT") %>% 
  select(pais = LOCATION, año = TIME, inflacion = Value) %>%
  filter(pais %in% c("ESP","ITA","FRA","DEU","JPN","GBR","USA")) %>%
  filter(año >= 1990) %>%
  mutate(año = as.Date(paste0(año, "-01-01")),
         iso2 = countrycode(sourcevar = pais, origin = "iso3c", 
                            destination = "iso2c", warn = FALSE))

#- Gráfico interactivo 

p <- ggplot(inflacion, aes(x = año, y = inflacion, color = pais)) +
  geom_line(size = 1) +
  labs(title = "Evolución del IPC por país",
       x = "Año", y = "IPC") +
  theme_minimal() + 
  theme(legend.position = "bottom",
        axis.text.x = element_text(angle = 45, hjust = 1, size = 8),
        plot.title = element_text(size = 20, face = "bold", hjust = 0.5),
        axis.title.x = element_text(size = 13, hjust = 1, vjust = 0),
        axis.title.y = element_text(size = 13, hjust = 1, vjust = 1),
        legend.title = element_text(face = "bold"),
        panel.grid.major = element_line(colour = "gray87", linetype = "dashed"),
        panel.background = element_rect(fill = "aliceblue"),
        panel.grid.minor = element_blank(),
        axis.text = element_text(family = "serif", size = 9, colour = "gray17")) + scale_color_manual(values = c("coral1", "tan4", "yellow", "blue", "red", "orange", "green3")) +
  geom_text(aes(label = pais), nudge_x = 0.5, nudge_y = 0.5, hjust = 0)

p_animated <- p + transition_reveal(año) +
  enter_fade() + 
  exit_fade()

animate(p_animated, nframes = 200, fps = 20) 

```



# 3. Comparativa a nivel nacional

---

### 3.1 Evolución de la inflación para España en Agregado


```{r}
#- 3.0) Limpieza de los datos del apartado 3 ----

ruta <- "./datos/INE.CSV" #Bajamos los datos extraídos del INE
df_inflacion <- rio::import(ruta)
#Los arreglamos para que solo salga un dato de inflación por año (el dato de inflación que sale corresponde a la inflación anual de enero). El resto de código es solo arreglando los nombres 
df0 <- df_inflacion %>% 
  filter(str_sub(Periodo, 6, 7) == "01") %>%
  mutate(Periodo = str_sub(Periodo, 1, 4)) %>%
  mutate(`Comunidades y Ciudades Autónomas` = ifelse(`Comunidades y Ciudades Autónomas` != "Nacional",
                                                     str_sub(`Comunidades y Ciudades Autónomas`, 4),
                                                     `Comunidades y Ciudades Autónomas`)) %>%
  select(`Comunidades y Ciudades Autónomas`, Periodo, Total)  %>%
  rename("CCAA" = `Comunidades y Ciudades Autónomas` ) %>%
  mutate(Total =  as.numeric(gsub(",", ".",Total)))

#Por si es de utilidad, aquí está el mismo gráfico pero en formato wider
df1 <- df0 %>% pivot_wider(names_from = Periodo, values_from = Total)
df_infl_esp <- df0 %>% filter(`CCAA`== "Nacional")

p2 <- ggplot(data = df_infl_esp,
             aes(x = Periodo, y = Total)) +
  geom_col(fill = "#8270AA") + 
  theme_minimal()+
  theme_stata() +
  labs(title = "Evolución de la Inflación España", caption = "Datos provenientes del INE", x = "Año", y = "Tasa de inflación") + 
  theme(axis.text.x = element_text(angle = 90, vjust = 0.5, hjust=1), plot.title = element_text(face = "bold", hjust = 0.5), plot.caption = element_text(hjust = 0.5))

p2
```


---

### 3.2 Evolución de inflación para todas las Comunidades Autonómas

```{r}
tabla_scroll <- df1 %>%
  kable() %>%
  kable_styling(bootstrap_options = c("striped", "hover", "condensed", "responsive"),
                font_size = 20, full_width = FALSE) %>%
  scroll_box(width = "100%", height = "700px")  # Ajusta el valor de height según sea necesario

tabla_scroll
```

---

### 3.3 Comunidad con mayor inflación para cada año

```{r, out.width = "1500px", out.height = "840px"}
df2 <- df0 %>%
  group_by(Periodo) %>%
  slice_max(order_by = Total, n = 1) %>%
  ungroup() %>%
  arrange(Periodo)

# Crear el gráfico base con ggplot
p <- ggplot(data = df2, mapping = aes(x = Periodo, y = Total, fill = CCAA)) + 
  geom_bar(stat = "identity", position = "identity", width = 0.7) + 
  labs(title = "Evolución de la Comunidad con mayor Inflación cada año", tag = "ESPAÑA") + 
  guides(fill = FALSE) + 
  theme(legend.position = "none", axis.text.x = element_text(angle = 45, hjust = 1)) + 
  theme(axis.text.x = element_text(angle = 90, vjust = 0.5, hjust=1), plot.title = element_text(face = "bold", hjust = 0.5), plot.caption = element_text(hjust = 0.5)) + theme_stata(base_family = "")

# Convertir el gráfico base a un gráfico interactivo con plotly
p_interactivo <- ggplotly(p, tooltip = "CCAA", width = 1500, height = 840)


# Mostrar el gráfico interactivo
p_interactivo
```

---

### 3.3.1 Tres comunidades con mayor inflación anual en la historia 

```{r, out.width = "1500px", out.height = "600px"}
#Tres comunidades con mayor inflación 
df1_long <- df1 %>%
  gather(key = "Año", value = "Inflacion", - CCAA)

# Seleccionar las tres observaciones con los valores más altos de inflación
top_3_inflacion <- df1_long %>%
  arrange(desc(Inflacion)) %>%
  slice_head(n = 3)

tabla <- top_3_inflacion %>%
  kable() %>%
  kable_styling(bootstrap_options = c("striped", "hover", "condensed", "responsive"),
                font_size = 45, full_width = TRUE)

tabla


```

<br>

### 3.3.2 Tres comunidades con menor inflación anual en la historia

```{r, out.width = "1500px", out.height = "800px"}
bottom_3_inflacion <- df1_long %>%
  arrange(Inflacion) %>%
  slice_head(n = 3)

# Crear la tablacon kableExtra
tabla2 <- bottom_3_inflacion %>%
  kable() %>%
  kable_styling(bootstrap_options = c("striped", "hover", "condensed", "responsive"),
                font_size = 45, full_width = TRUE)

tabla2
```

---

### 3.4.1 Tabla top 3 CCAA más ricas de 2021

```{r}
# Crear un dataframe con los datos para 2021 del PIB pc 

ruta1 <- "./datos/pibpccomunidades.xlsx"
df_pibpc <- rio::import(ruta1)
#Hago una taba para las tres comunidades con mayor PIB pc
top_3_pibpc <- df_pibpc %>%
  arrange(desc(Valor)) %>%
  slice_head(n = 3)
# Crear la tabla con kableExtra
tabla_top_pibpc <- top_3_pibpc %>%
  kable() %>%
  kable_styling(bootstrap_options = c("striped", "hover", "condensed", "responsive"),
                font_size = 45, full_width = FALSE)
# Mostrar la tabla 
tabla_top_pibpc
```

<br>

### 3.4.2 Top 3 CCAA más pobres de 2021

```{r}
bottom_3_pibpc <- df_pibpc %>%
  arrange(Valor) %>%
  slice_head(n = 3)

# Crear la tabla bonita con kableExtra
tabla_bottom_pibpc <- bottom_3_pibpc %>%
  kable() %>%
  kable_styling(bootstrap_options = c("striped", "hover", "condensed", "responsive"),
                font_size = 45, full_width = FALSE)

# Mostrar la tabla bonita
tabla_bottom_pibpc
```

---

#### 3.4.2 Gráfica comparativa de la evolución de sus respectivas inflaciones

```{r, out.width = "1500px", out.height = "840px"}
# Filtrar las comunidades más ricas (top 3)
comunidades_ricas <- c("Madrid, Comunidad de", "País Vasco", "Navarra, Comunidad Foral de")
df_ricas <- df0 %>% 
  filter(CCAA %in% comunidades_ricas) %>%
  group_by(Periodo) %>%
  summarize(promedio = mean(Total))

# Filtrar las comunidades más pobres (bottom 3)
comunidades_pobres <- c("Extremadura", "Andalucía", "Canarias")
df_pobres <- df0 %>% 
  filter(CCAA %in% comunidades_pobres) %>%
  group_by(Periodo) %>%
  summarize(promedio = mean(Total))

# Unir los dos conjuntos de datos
df_comparativa <- bind_rows(
  mutate(df_ricas, Grupo = "Comunidades Ricas"),
  mutate(df_pobres, Grupo = "Comunidades Pobres")
)

# Gráfico interactivo con plotly y tema stata
p3_4_2 <- ggplot(df_comparativa, aes(x = as.numeric(Periodo), y = promedio, color = Grupo, group = Grupo)) +
  geom_line() +
  labs(title = "Evolución del Promedio de Inflación en Comunidades Autónomas",
       x = "Año",
       y = "Tasa de Inflación Promedio",
       color = "Grupo",
       caption = "Datos provenientes del INE") + 
  theme(axis.text.x = element_text(angle = 90, vjust = 0.5, hjust=1), plot.title = element_text(face = "bold", hjust = 0.5), plot.caption = element_text(hjust = 0.5)) + theme_stata(base_family = "")

# Convertir el gráfico base a un gráfico interactivo con plotly
p_interactivo_3_4_2 <- ggplotly(p3_4_2, tooltip = "Grupo", width = 1500, height = 840)

# Mostrar el gráfico interactivo
p_interactivo_3_4_2

```

---

### 3.5 Crisis del 2008, Crisis del COVID, Guerra Rusia - Ucrania

#### 3.5.1 Crisis del 2008


```{r}
#- 3.5) Evolución de la inflación en las CCAA: Crisis del 2008, Crisis del COVID, Guerra Rusia - Ucrania ----

#- 3.5.1) Crisis del 2008 ----

#Obtenemos el mapa de España por CCAA
df_ccaa <- esp_get_ccaa()%>%
  select(ine.ccaa.name, geometry) %>%
  rename("CCAA" = ine.ccaa.name)


#Nuevo df con los datos de inflación que necesitamos

df_datos_mapa <- df0 %>% filter(Periodo %in% c(2008, 2010, 2012, 2014)) %>%
  filter(`CCAA`!= "Nacional")

df_mapa <- left_join(df_ccaa, df_datos_mapa, by = c("CCAA" = "CCAA"))

df_mapa_ccaa <- df_mapa %>%
  group_by(Periodo) %>%
  mutate(inflacion_ccaa_4 = ntile(Total, 4)) %>% 
  ungroup() %>% 
  mutate(inflacion_ccaa_4.f = forcats::as_factor(inflacion_ccaa_4))

p7 <- ggplot(df_mapa_ccaa) +
  geom_sf(aes(geometry = geometry, fill = inflacion_ccaa_4.f)) + 
  scale_fill_brewer(palette = "Blues", name = NULL,
                    labels = c("1er cuartil", "2do cuartil", "3er cuartil", "4to cuartil"))+
  facet_wrap(vars(Periodo)) +
  theme(axis.text.x = element_blank(),
        axis.text.y = element_blank()) +
  labs(title = "Inflación por CCAA comparativa 2008-2014" , caption = "Datos provenientes del INE") + theme_stata(base_family = "")

p7

```


---

#### 3.5.2 Crisis del COVID y Guerra Rusia - Ucrania


```{r}
#- 3.5.2) Crisis del COVID y Guerra Rusia - Ucrania ----

#Primero preparo un sf con la info necesaria para el gráfico de barras

df_barras <- df0 %>% 
  filter(`CCAA`!= "Nacional") %>% 
  filter(Periodo %in% c(2021,2022)) 

#Ahora hago el gráfico de barras

p8 <- df_barras %>%
  ggplot(aes(x = CCAA, y = Total, fill = Periodo)) +
  geom_col(position = "dodge") + 
  theme_stata(base_family = "") +
  labs(x = "Comunidades Autónomas y Ciudades Autónomas", y = "Nivel de Inflación", 
       title = "Nivel de Inflación COVID vs. Guerra Ucrania", caption = "Datos provenientes del INE") +
  scale_fill_manual(values = c("#FFA547", "#508099"), 
                    labels = c("COVID", "Guerra Ucrania")) +
  theme(axis.text.x = element_text(angle = 45, hjust = 1)) +
  guides(fill = guide_legend(title = NULL)) 

p8
```


---

### 3.6 Evolución de la inflación: Comunidad Valenciana vs España

#### 3.6.1 Evolución anual 

```{r}
df6 <- df0 %>%
  filter( CCAA %in% c("Nacional", "Comunitat Valenciana")) %>%
  arrange(Periodo) %>%
  mutate(Periodo = factor(Periodo, levels = unique(Periodo)))

# Gráfico de barras agrupadas
p6_a <- ggplot(df6, aes(x = Periodo, y = Total, fill = CCAA)) +
  geom_bar(stat = "identity", position = "dodge") +
  labs(title = "Evolución del IPC: España vs Comunidad Valenciana",
       subtitle = "Inflación anual entre España y la Comunidad Valenciana",
       x = "Año",
       y = "IPC",
       fill = "Región",
       caption = "Elaboración propia a partir de datos extraídos del INE") + 
  scale_fill_manual(values = c("Nacional" = "lightblue", "Comunitat Valenciana" = "darkorange")) +
  theme_stata() + 
  theme(axis.text.x = element_text(angle = 45, hjust = 1,vjust = 1, size = 9, face = "plain"),legend.position = "bottom", plot.title = element_text(face = "bold", hjust = 0.5), plot.subtitle = element_text(hjust = 0.5), plot.caption = element_text(hjust = 0.5))

print(p6_a)
```


---

#### 3.6.2 Evolución mensual


```{r}
# Gráfico de área
df_prueba <- df_inflacion %>%
  mutate(`Comunidades y Ciudades Autónomas` = ifelse(`Comunidades y Ciudades Autónomas` !="Nacional", str_sub(`Comunidades y Ciudades Autónomas`, 4), `Comunidades y Ciudades Autónomas`)) %>% 
  select(`Comunidades y Ciudades Autónomas`, Periodo, Total) %>%
  rename("CCAA" = `Comunidades y Ciudades Autónomas` ) %>%
  mutate(Total =  as.numeric(gsub(",", ".",Total))) %>%
  filter( CCAA %in% c("Nacional", "Comunitat Valenciana")) %>%
  arrange(Periodo) %>%
  mutate(Periodo = factor(Periodo, levels = unique(Periodo))) %>%
  select(CCAA, Periodo, Total) %>%
  mutate(Periodo = ymd(paste(Periodo, "01")))


p6_b <- ggplot(df_prueba, aes(x = Periodo, y = Total, fill = CCAA)) +
  geom_area(alpha = 1.0) +
  labs(title = "Evolución del IPC: España vs Comunidad Valenciana",
       subtitle = "Inflación anual por meses entre España y la Comunidad Valenciana",
       x = "Mes",
       y = "IPC",
       fill = "Región",
       caption = "Elaboración propia a partir de datos extraídos del INE") + 
  theme_stata(base_family = "") +
  theme(legend.position = "bottom",
        axis.text.x = element_text(angle = 45, hjust = 1, size = 8),
        plot.title = element_text(face = "bold", hjust = 0.5),
        plot.subtitle = element_text(hjust = 0.5),
        plot.caption = element_text(hjust = 0.5)) +
  scale_fill_manual(values = c("Nacional" = "lightblue", "Comunitat Valenciana" = "orange"))


p6_b

```



# 4. Conclusión 

---

```{r}
mensaje_data <- data.frame(
  Letra = strsplit("GRACIAS", "")[[1]],
  Posicion = seq_len(nchar("GRACIAS"))
)

p <- ggplot(mensaje_data, aes(x = Posicion, y = 0, label = Letra)) +
  geom_text(size = 30, color = "skyblue") +
  xlim(0, nchar("GRACIAS") + 1) +
  coord_fixed(ratio = 20) +
  theme_void()

animacion <- p +
  transition_states(Posicion, transition_length = 0.5, state_length = 0.5) +
  enter_fade() +
  exit_fade() +
  shadow_mark() 

animate(animacion, fps = 20)
```


